【裁判字號】    91,重訴,83
【裁判日期】    920122
【裁判案由】    侵權行為損害賠償
【裁判全文】
臺灣高等法院民事判決  九十一年度重訴字第八三號
      原      告  新和泰企業股份有限公司
      法定代理人  江市
      訴訟代理人  江文銘
      被      告  甲○○
右當事人間因請求侵權行為損害賠償事件，提起刑事附帶民事訴訟經本院刑事庭移送
前來，本院判決如左︰
    主    文
原告之訴及假執行之聲請均駁回。
訴訟費用由原告負擔。
    事    實
甲、原告方面：
壹、聲明：
(一)被告應給付原告新臺幣（下同）七百八十萬元，及自民國（下同）八十八年十月
    二十九日起至清償日止，按年息百分之五計算之利息。
(二)被告應將原告所有台北縣三重市○○○段五谷王小段一三一、一三一－一、一三
    一－二地號土地所有權狀返還原告。
(三)請准原告供擔保，宣告假執行。
貳、陳述：
(一)系爭坐落台北縣三重市○○○段五谷王小段一三一、一三一－一、一三一－二地
    號土地，面積共四四三八平方公尺，持分二分之一（下稱系爭土地）屬原告所有
    ，因公司早已停業，故系爭土地係原告公司唯一之財產。
(二)被告於八十八年一月間，未經公司股東會、董事會及董事長江市之同意，用公
    司印章及法定代理人之印章，以新和泰公司及代表人江市名義，與第三人林政毅
    簽立租賃契約，出租系爭土地上廠房（地址：三重市○○○○街四八號，下稱系
    爭廠房），租期為八十八年二月一日至九十一年三月三十一日，並收取押租金二
    百萬元及自八十八年二月一日起至八十九年一月三十一日止之租金計十二萬元入
    己。
(三)被告明知原告公司並未通知召開股東會，且股東亦未到場之情況下，先後偽造原
    告八十八年七月十五日之股東會議記錄，八十八年九月十日股東臨時會議記錄，
    八十八年九月十日董事會議記錄，及變更董監登記之申請書及變更登記事項卡，
    持向經濟部辦理公司董監事變更登記，及公司執照變更，使經濟部將前開不實事
    實登載為職務上所載之公文書。
(四)被告明知系爭土地及地上之爭廠房為原告唯一之財產，並未決議讓與、處分或抵
    押該財產，卻取公司土地權狀，併同前開偽造之股東會及臨時股東會議紀錄、
    變更登記事項卡等，再用原告公司章，冒用原告名義，由代書王文杞任仲介人
    及見證人，偽造原告與第三人陳金昌之買賣契約書，以總價五千三百萬元出售系
    爭不動產，陳金昌並於八十八年十月二十九日自誠泰銀行匯寄四百五十萬元予被
    告任負責人之冠中實業有限公司（下稱冠中公司）在華南銀行雙園分行0000
    00000000號帳戶。被告並冒用原告名義，偽作抵押權設定登記申請書、
    抵押權設定登記契約書等，持以向三重地政事務所辦理抵押權設定登記，將系爭
    土地共同設定最高限額抵押權二千萬元予陳金昌，使三重地政事務所將上述不實
    事項登載於職務上所載之公文書上。另冒用原告名義與冠中公司共同開立面額共
    五百萬元之本票予陳金昌。
(五)被告除前開犯行外，尚開原告於華南商業銀行總行營業部城內辦事處戶號00
    000000－0號帳號（下稱華銀帳戶）本票數十紙，並蓋原告及江市上述
    帳戶發票章，偽開本票供其私用。
(六)被告前揭偽造文書及偽造有價証券犯行，業經台北地方法院八十九年訴字第一六
    五號、鈞院九十年上訴字第五六七號判決有罪在案。
(七)被告擅將系爭土地廠房出租第三人牟利，致原告無法為使用收益，受有相當租金
    之損害，依原告前次出租系爭土地廠房租金每月七萬元計算，被告於八十八年二
    月一日出租系爭土地廠房予第三人，迄今仍為第三人使用中，則自八十八年二月
    一日起至九十年三月一日止，原告至少受有一百七十五萬元之損害。又陳金昌現
    持甲○○偽簽之前揭票據共五百萬元及利息合計為六百零五萬元，據以實行前揭
    虛偽設定之抵押權，並聲請拍賣系爭土地。
(八)被告竊取系爭土地所有權狀迄未返還。
參、證據：提出臺灣板橋地方法院八十九年度拍字第二三三五號裁定影本、被告戶籍
    謄本乙份為證。
乙、被告方面：經通知未於言詞辯論期日到庭，惟據其以前到庭所為聲明及陳述如下
壹、聲明：求為判決：駁回原告之訴。
貳、陳述：
(一)因原告公司有欠冠中公司的錢。
(二)同意將所有權狀返還原告。
參、証據：援用刑事判決內所提出之証據。
丙、本院依職權調閱台灣台北地方法院八十九年度訴字第一六五號被告偽造有價証券
    罪刑事案全卷宗。
    理      由
一、被告經合法通知未到庭，查無民事訴訟法第三百八十六條所列各款之情事，爰依
    原告之聲請，由其一造辯論而為判決。
二、原告起訴主張：被告之父陳仲和本為原告公司之董事及實際經營負責人，江市則
    為原告之董事長，然原告公司於七十八年底間已無營運，陳仲和於八十四年十一
    月十七日死亡，被告因繼承其父之股份而成為原告公司之股東，並接手保管陳仲
    和生前所保管之原告公司大小印鑑章、股東印鑑章、系爭土地所有權狀及華南銀
    行總行營業部城內辦事處 (現改為城中分行) 第000000000號支票存款
    帳戶內所領用之本票等物。被告明知其非原告之負責人，竟自八十四年十二月起
    至八十八年六月止，多次盜用原告公司之本票，並盜蓋公司及負責人印鑑，偽造
    原告公司名義之本票供其個人或冠中公司周轉使用，復於八十八年一月間以原告
    名義，將系爭不動產出租與訴外人林政毅，並偽造租賃契約，租期自八十八年二
    月一日至九十一年一月三十一日，月租一萬元，收取押金二百萬元，再於同年七
    月間利用不知情之女職員偽造原告公司之股東會會議記錄、股東臨時會會議紀錄
    ，同意授權被告處理貸款事宜及變更公司之董監事及代表人，持以向經濟部中部
    辦公室辦理公司變更登記，嗣於同年九、十月間再持系爭不動產向訴外人陳金昌
    借款，並以系爭不動產設定最高限額二千萬元之抵押權，且慮及被告之償債能力
    及能順利借款，並將系爭不動產辦理預告限制登記，偽造「林正義」及原告公司
    共同出具之租賃權拋棄聲明書，交與陳金昌，陳金昌乃於八十八年十月二十九日
    交付現金五十萬元及匯款四百五十萬元予被告，致系爭不動產遭陳金昌持被告所
    偽簽之票據實行抵押權拍賣中，足生損害於原告公司，爰依侵權行為之法律關係
    請求被告給付七百八十萬元及法定遲延利息，並返還系爭不動產之所有權狀之判
    決等語。被告則以：因原告公司亦有積欠冠中公司金錢債務未償，至於所有權狀
    則同意返還等語，資為抗辯。
三、經查，被告對於前揭事實，並未加否認，惟辯稱原告之法定代理人江市與伊父陳
    仲和本係好友，原告公司乃伊父陳仲和之家族企業，陳仲和另尚有成立順貿機械
    有限公司、讚和股份有限公司及冠中公司，資金財源相互流通，且各公司均已如
    本案方式由陳仲和主導完成股東及董事會議，陳仲和過世後，公司財務均由伊負
    責，同時保管公司之大小印章使用，伊使用公司本票之時間長達四年，江市理應
    知悉，卻未加反對，難認無默示授權，至出租廠房與林政毅係經江市同意，收取
    之租金及押金用以支付冠中公司替原告公司墊付之稅金及電費，至未通知股東開
    會，乃係公司之慣例，另陳金昌貸款支應冠中公司之財務亦係經股東同意，故伊
    並無偽造有價証券及偽造文書之行為云云。然查，原告公司負責人江市於被告所
    涉之刑案中已到庭表示不知情，並否認有同意在案，而訴外人即承租人林政毅亦
    証明未與被告以外之人談論租賃廠房事宜，至於冠中公司替原告公司墊付稅金及
    電費等，亦未據被告提出証據以資証明，而且原告公司早於七十八年十二月三十
    日即申請廢止用電，有台灣電力公司台北西區營業處函可稽 (見本院九十年度上
    訴字第五六七號刑案卷第四一頁) ，公司既已停止用電，顯然於當時已停止營業
    ，自無重大之開銷須向被告借款，至於房屋、地價稅等，金額非屬龐大，且多由
    江市支付，已據其提出房屋稅、地價稅繳款書影本在卷可按 (見同上卷第一一○
    至一一四頁) ，故被告所辯，自難採信。被告前開偽造有價証券及文書之行為，
    業經臺灣臺北地方法院八十九年度訴字第一六五號、本院九十年度上訴字第五六
    七號判處被告有罪在案，自堪信原告之主張屬實。
四、惟按因犯罪而受損害之人，於刑事訴訟程序固得附帶提起民事訴訟，對於被告請
    求回復其損害，但其請求回復之損害，以被訴犯罪事實所生之損害為限，否則縱
    令得依其他事由，提起民事訴訟，亦不得於刑事訴訟程序附帶為此請求。經查，
    被告係原告公司之股東，其未經原告同意而冒用公司名義將系爭不動產出租與第
    三人林政毅使用，以及利用偽造之股東會會議記錄，董事會議記錄選舉被告為公
    司之法定代理人後，冒用公司名義向第三人陳金昌借款及將系爭不動產設定二千
    萬元之最高限額抵押權，並辦理預告限制登記，使第三人林政毅交付租金及押金
    ，陳金昌給付五百萬元，對原告而言均不生效力，從而，原告對支付借款之陳金
    昌及支付押租金之林政毅並無任可返還義務可言，自難認原告因被告之前開犯罪
    行為而受有損害，系爭不動產既屬原告所有，原告本得依所有權對於現占用人為
    請求，是縱令原告得依不當得利對被告有所請求，亦非屬因前開犯罪事實所生之
    損害，依前開說明，原告尚不得利用刑事訴訟程序附帶為本件之請求，因認原告
    之訴為無理由。
據上論結，本件原告之訴為無理由，依民事訴訟法第三百八十五條第一項、第七十八
條，判決如主文。
中      華      民      國    九十二    年      一      月    二十二    日
                                  民事第四庭
                                      審判長法  官  李  瓊  蔭
                                            法  官  林  金  吾
                                            法  官  張      蘭
右正本係照原本作成。
如不服本判決，應於收受送達後二十日內向本院提出上訴書狀，其未表明上訴理由者
，應於提出上訴後二十日內向本院補提理由書狀（均須按他造當事人之人數附繕本）
上訴時應提出委任律師或具有律師資格之人之委任狀；委任有律師資格者，另應附具
律師及格證書及釋明委任人與受任人有民事訴訟法第四百六十六條之一第一項但書或
第二項（詳附註）所定關係之釋明文書影本。
中      華      民      國    九十二    年      一      月    二十三    日
                                            書記官  應  瑞  霞
附註：
民事訴訟法第四百六十六條之一（第一項、第二項）：
對於第二審判決上訴，上訴人應委任律師為訴訟代理人。但上訴人或其法定代理人具
有律師資格者，不在此限。
上訴人之配偶、三親等內之血親、二親等內之姻親，或上訴人為法人、中央或地方機
關時，其所屬專任人員具有律師資格並經法院認為適當者，亦得為第三審訴訟代理人
。


司法院資訊處製作；財團法人民間司法改革基金會備份。
